【裁判字號】    98,交抗,2986
【裁判日期】    981231
【裁判案由】    違反道路交通管理處罰條例
【裁判全文】
臺灣高等法院刑事裁定                98年度交抗字第2986號
抗   告   人
即原處分機關    交通部公路總局新竹區監理所桃園監理站
受  處 分 人    甲○○
                        國民
                          8樓.
上列抗告人因受處分人違反道路交通管理處罰條例案件，不服臺
灣桃園地方法院中華民國98年10月22日所為裁定（98年度交聲字
第2075號），提起抗告，本院裁定如下：
    主  文
抗告駁回。
    理  由
一、按汽車駕駛人飲用酒類或其他類似物後，其吐氣所含酒精濃
    度超過每公升0.25毫克，不得駕車；駕駛汽車經測試檢定酒
    精濃度超過標準，處汽車駕駛人罰鍰新台幣（下同）一萬五
    千元以上六萬元以下，並當場移置保管該汽車及吊扣駕駛執
    照一年，道路交通安全規則第114條第2款、道路交通管理處
    罰條例第35條第1項第1款分別定有明文。復按道路交通管理
    處罰條例第68條業於94年12月14日修正，並自95年3月1日施
    行，修正前之道路交通管理處罰條例第68條規定：「汽車駕
    駛人，因違反本條例及道路交通安全規則之規定，受吊扣或
    吊銷駕駛執照處分時，吊扣或吊銷其持有各級車類之駕駛執
    照」，而修正後為：「汽車駕駛人，因違反本條例及道路交
    通安全規則之規定，受吊銷駕駛執照處分時，吊銷其持有各
    級車類之駕駛執照」，即將原條文中之「吊扣或」3 字刪除
    ，查其立法過程，該條文修正前之原提案修正條文為：「汽
    、機車駕駛人，因違反本條例及道路交通安全規則之規定，
    受吊扣或吊銷駕駛執照處分時，吊扣或吊銷其違法或違規當
    時所駕駛車輛之駕駛執照。」，交通部雖於委員審查會時表
    達反對意見，認為此修正結果將產生如駕駛人以其領有之聯
    結車、大客車、大貨車駕駛執照駕駛小型車，而有違規酒後
    駕車、肇事逃逸等情時，將無法吊扣或吊銷其所持駕駛執照
    ，以達有效處罰與維護道路交通安全之目的，然立法者考量
    因違規而吊扣駕照，不宜連其他如職業上、生活上所需之駕
    照一併吊扣，否則恐影響人民工作及生活甚鉅，有失之過酷
    等情，最終協商通過之道路交通管理處罰條例第68條，係將
    「吊扣或」3字刪除（以上立法過程，有立法院公報94卷 48
    期3430號二冊頁107至136、94卷70期3452號頁135至141可考
    ）。顯見立法者之真意，在於汽車駕駛人因違反道路交通管
    理處罰條例及道路交通安全規則之規定，受「吊銷駕照」處
    分者，仍維持一併吊銷其持有各級車類之駕駛執照，至於受
    「吊扣」駕駛執照處分時，僅能「吊扣」違規當時所駕駛車
    輛之駕駛執照，不能再擴大適用而「吊扣」其持有各級車類
    之駕駛執照，至為顯明。況此修正並未剝奪各交通執法單位
    適用道路交通管理處罰條例時之裁量權，各交通執法單位仍
    可依駕駛人不同違規情狀依法為輕重不同之裁量，僅就吊扣
    駕照之處分，為限縮之修正，合先陳明。
二、原處分意旨略以：受處分人甲○○於民國98年 8月13日23時
    37分許，駕駛6988-EB 號自用小客車行經桃園縣蘆竹鄉○○
    路 7號前，為桃園縣政府警察局蘆竹分局舉發「酒後駕車，
    經酒測後，酒精濃度超過規定標準」違規，經桃園縣政府警
    察局依違反道路交通管理處罰條例第35條第1項第1款，以桃
    警交字第DB0000000 號舉發違反道路交通管理事件通知單當
    場舉發，監理站於98年9月3日以桃監裁罰字第裁52-DB00000
    00號裁決書，依道路交通管理處罰條例第35條第1項第1款規
    定，裁處受處分人吊扣其職業聯結車駕駛執照1年、罰鍰49,
    500 元並施以道安講習之處分在案，此有上開舉發通知單、
    裁決書及送達證書各1紙在卷可稽。
三、受處分人聲明異議意旨略以：伊為領有職業聯結車駕駛執照
    之駕駛人，違規當日係因駕駛自小客車違規，而被吊扣職業
    聯結車駕駛執照，裁罰乃屬不當，依法亦屬無據；且吊扣其
    職業聯結車駕照將嚴重影響其生計，是爰請求撤銷原處分關
    於吊扣職業聯結車駕照12個月之部分，另為適當處分等語。
四、原裁定意旨略以：受處分人於上開時、地駕駛自用小客車，
    行經桃園縣蘆竹鄉○○路 7號前，經警攔查檢測其呼氣酒精
    濃度測定值達每公升0.59毫克，業已超過規定標準之事實，
    有桃園縣政府警察局舉發違反道路交通管理事件通知單 1紙
    在卷可稽，且為受處分人所不爭執，其前開違規行為堪以認
    定。惟受處分人之違規行為既係發生於98年 8月13日，自應
    依修正後之道路交通管理處罰條例第68條裁處。且修正後道
    路交通管理處罰條例第68條之規定，既將「吊扣」等字刪除
    ，是依前開說明，駕駛人受吊扣駕駛執照處分時，不再吊扣
    其持有各級車類之駕駛執照，故原處分機關於作成吊扣駕駛
    執照處分時，應就行為人所應吊扣之駕駛執照種類予以限定
    ，始符合依法行政原則。而受處分人為本件違規行為時，係
    駕駛自用小客車（普通小型車），其依法所受之處分應為限
    制其駕駛小型車之權利，即吊扣其小型車普通駕駛執照，原
    處分機關未審酌及此，吊扣職業聯結車駕照12月部分，已逾
    越修正後道路交通管理處罰條例第68條之規範意涵及範圍。
    ，乃將原處分關於吊扣受處分人職業聯結車駕駛執照12個月
    部分撤銷等語。
五、抗告意旨略以：原裁定既認受處分人確有駕駛自用小客車「
    酒精濃度超過規標準」之違規情形，則就吊扣其駕駛執照12
    個月部分，僅係如何為適當處分及執行之問題，尚不能因受
    處分人僅持有汽車駕駛執照（駕照種類職業聯結車），即認
    此部免罰。原裁定就此部分逕為撤銷，尚與道路交通管理處
    罰條例第35條第l項第1款規定不合，不無違誤，蓋若領有較
    高級駕駛執照（如職業聯結車駕駛執照）之人酒後違規駕駛
    較低級之車輛（如自小客車）時，可以不用吊扣其駕駛該違
    規車輛所憑之較高級駕駛執照，此舉無異是鼓勵領有較高級
    駕駛執照之人於酒後可以肆無忌憚的駕駛較低級之車輛，如
    此將使道路交通管理處罰條例第35條第1項第1款酒後駕車吊
    扣駕駛人駕駛執照一年之規定形同具文，無法保障用路人之
    生命、身體、財產法益安全，且亦違反維護道路交通管理目
    的及公平性原則云云。
六、經查：
  (一)受處分人於上開時、地駕駛自用小客車，行經桃園縣蘆竹鄉
    ○○路 7號前，經警攔查檢測其呼氣酒精濃度測定值達每公
    升0.59毫克，業已超過規定標準之事實，有桃園縣政府警察
    局舉發違反道路交通管理事件通知單 1紙在卷可稽，且為受
    處分人所不爭執，其前開違規行為堪以認定。
  (二)惟裁決機關於受處分人無自用小客車駕駛執照可供吊扣時，
    吊扣受處分人其他種類之駕駛執照，雖可達成限制受處分人
    繼續駕駛自用小客車之目的，惟亦同時限制受處分人駕駛其
    他種車輛之權利，使用之手段顯逾其所欲達到之目的，已欠
    缺比例性。又受處分人雖擁有其他種車輛之駕駛資格，惟其
    於酒後駕駛自用小客車時，所造成用路安全之危險性，與僅
    擁有自用小客車駕駛執照者所造成之危險性，並無不同，卻
    受到吊銷其他種類之駕駛資格之處分，相較一般擁有自用小
    客車駕駛執照者僅吊扣其自用小客車駕駛資格，顯係就相同
    案件為不同之處理。又受處分之違規行為係發生於97年 6月
    29日，依修正後之道路交通管理處罰條例第68條之規定，既
    將「吊扣」部分刪除，依前開說明，駕駛人受吊扣駕駛執照
    處分時，應不再吊扣其持有各級車類之駕駛執照，故原處分
    機關於作成吊扣駕駛執照處分時，應就行為人所應吊扣之駕
    駛執照種類予以限定，僅應限制其駕駛自用小客車之權利。
    是受處分人既領有職業聯結車駕駛執照，並為駕駛自用小客
    車之憑據，而無自用小客車駕駛執照可供吊扣，則揆諸首開
    說明，倘原處分機關因而逕行吊扣受處分人之普通聯結車駕
    駛執照，顯已逾越修正後道路交通管理處罰條例第68條之規
    範意涵及範圍，且對其工作權造成極大之損害，故受處分人
    此部分異議理由，應屬可採。
  (三)抗告意旨雖主張：倘依原裁定之意旨，將致受處分人不須吊
    扣駕駛執照，自與道路交通安全管理處罰條例第35條之規定
    相違，且對其他遭吊扣駕照之駕駛人而言，顯不公平；且倘
    受處分人不須吊扣駕駛執照，無異鼓勵領有較高級駕駛執照
    之人於酒後可以肆無忌憚的駕駛較低級之車輛云云。惟查：
  1.道路交通管理處罰條例第86條之修正意旨，係因違規行為對
    道路交通秩序之維持及道路交通安全已生較大之影響，故規
    定吊扣或吊銷其持有各級車類之駕駛執照，以限制其繼續駕
    車行駛道路之權利，且係屬駕駛行為之限制，並不因所持駕
    駛執照種類不同而有所差異。惟為考量原條文將違法或違規
    駕駛人所持有各級車類之駕駛執照一併吊銷或吊扣，失之過
    酷，對於人民工作與生活影響過鉅，有違比例原則，經與交
    通部協商後，乃將其中「受吊扣處分者，吊扣其持有各級車
    類之駕駛執照」部分之規定刪除。是駕駛人違反道路交通管
    理處罰條例第35條第1項第1款之規定而受吊扣駕駛執照處分
    時，依修正後同法第86條規定並參照其上開修正意旨，應僅
    得吊扣違規或違法「當時駕駛車類之駕駛執照」，否則將造
    成同一違規或違法行為，因受處分人持有駕駛執照種類之不
    同，而異其處分之結果。況酒醉駕車行為係製造法所不容許
    之風險，以風險製造之立場觀之，並不因駕駛車輛種類之不
    同，而有所差別，但從風險實現之觀點而言，酒醉駕駛車類
    之不同，其對於交通安全衍生之實害結果也有所差異，如駕
    駛人駕駛低一級之車類違反本條例之規定時，不論其所造成
    之實害結果，而一律吊扣駕駛人所持有之各類駕照，亦有違
    相同事件相同處理，不同事件不同處理之平等原則（本院暨
    所屬法院97年法律座談會刑事類提案第40號討論暨審查意見
    參照）。是參諸上開道路交通管理處罰條例第68條之修正過
    程與修正理由，行為人有道路交通管理處罰條例第35條第 1
    項第 1款所規定之違規行為，須吊扣駕駛執照時，應僅能吊
    扣行為人違法或違規當時駕駛車輛所憑之駕駛執照，不得再
    吊扣行為人所持有、與駕駛違規車輛無關之其他各級車類駕
    駛執照。
  2.復依修正後道路交通管理處罰條例第68條規定，既已刪除「
    吊扣」等字，而僅餘「吊銷」等字，依「明示其一，排除其
    他」之法理，該條應係明示排除「吊扣駕駛執照處分時，吊
    扣其持有各級車類之駕駛執照」之規定，而僅餘「吊銷駕駛
    執照處分時，始吊銷其持有各級車類之駕駛執照」之規定，
    而限縮修正前條文之適用範圍。如此規定，兼顧重大違規之
    吊銷駕駛執照處分，駕駛人多係不宜再享有駕駛行為者，而
    吊扣駕駛執照處分之違規態樣相對輕微，解釋上不再一律執
    行各級車種駕駛執照之吊扣，使此類駕駛人仍保有駕駛其他
    車種之權利。如此解釋，方不致使本條僅有文字上變動之意
    義，亦符合立法者修法之意旨。是修正後即現行道路交通管
    理處罰條例第68條規定，應認當已排除「吊扣其持有各級車
    類之駕駛執照」之效力與執行方式。
  3.是本案受處分人持高一級之職業聯結車駕駛執照，駕駛低一
    級之自用小客車，經核應有道路交通管理處罰條例第68條規
    定之適用，則抗告意旨所陳，均屬誤解法律。
七、綜上所述，原審法院以原處分機關就吊扣受處分人職業聯結
    車駕駛執照12個月部分，與道路交通管理處罰條例第68條之
    規定有違，因而撤銷原處分關於「吊扣職業聯結車駕駛執照
    12個月」部分，並無違誤。是原處分機關就此部分提起抗告
    ，指摘原裁定不當，並無理由，自應駁回。
八、據上論結，應依道路交通案件處理辦法第26條，刑事訴訟法
    第412條，裁定如主文。
中    華    民    國    98    年    12    月    31    日
                  刑事第七庭  審判長法  官  游紅桃
                                    法  官  周明鴻
                                    法  官  楊智勝
以上正本證明與原本無異。
不得再抗告。
                                    書記官  戴伯勳
中    華    民    國    98    年    12    月    31    日


司法院資訊處製作；財團法人民間司法改革基金會備份。
